【裁判字號】    99,訴,158
【裁判日期】    991223
【裁判案由】    不當得利
【裁判全文】
臺灣花蓮地方法院民事判決               99年度訴字第158號
原      告  廖水明
訴訟代理人  曾泰源律師
被      告  李昆錦
訴訟代理人  吳明益律師
複代理人    林政雄律師
上列當事人間不當得利事件，本院於中華民國99年11月30日言詞
辯論終結，判決如下：
    主  文
被告應給付原告新臺幣陸拾貳萬壹仟壹佰伍拾元，及自民國99年
7月13日起至清償日止按週年利率百分之五計算之利息。
原告其餘之訴駁回。
訴訟費用由被告負擔二分之一，餘由原告負擔。
本判決第一項於原告以新台幣貳拾萬元供擔保後，得假執行。但
被告如以新臺幣陸拾貳萬壹仟壹佰伍拾元為原告預供擔保後，得
免為假執行。
原告其餘假執行之聲請駁回。
    事實及理由
一、原告主張：
(一)被告李昆錦原係興國砂石股份有限公司（下稱興國砂石公司
    ）之職員，訴外人許萬益為該公司負責人。民國94年11、12
    月間興國砂石公司許萬益以李昆錦名義向原告承購位於花蓮
    縣鳳林鎮○○段土地砂石土方供興國砂石公司使用，被告並
    應同時回填同立方米土方，每車進出每立方米補貼原告差價
    新臺幣（下同）47元，有合約書為證。詎料被告以18米大車
    報15米小車之方式載運砂石，且未回填計有3 萬立方米之土
    方。原告乃爭執數量有異，而由原告會計王蘭恩與被告會計
    葉子瑄提出該公司電腦計帳總單核對，並與被告會算得知共
    計多載8,282 立方米之土方，使原告受有損害。若被告未有
    利用原告之不知及不注意超載砂石，則其何庸與原告再會算
    ，而自承多載8,282 立方米之砂石，亦有被告簽名之書面、
    會計葉子瑄、進料總表、現場砂石車照片可為證。原地檢署
    對被告之不起訴處分，實係因捨原告提出之單據及錄音（譯
    文）於不論所致，自不應受刑事判決結果之拘束。原告爰依
    起訴時砂石每立方公米150 元之價格，依不當得利返還請求
    權及侵權行為損害賠償請求權，請求被告給付1,242,300 元
    （=8282 x 150）。
(二)以下為兩造砂石買賣過程：
  1.94年10月24日簽定合約，買賣5萬立方米砂石，其中3萬立方
    米是土石交換，可是被告並沒有將土石運到現場，此有註明
    。
  2.94年12月8日又簽定合約，3萬立方米是土石交換，單價每方
    米47元，此項交易有部分土方交換，但被告仍未將兩次合約
    ，共計6萬立方米的土方全部交付，此有註明。
  3.95年初再簽定合約，合約上重申不足的土方需在農曆年前補
    足。
  4.於搬運中途發覺砂石車斗以多報少，如94年10月結算報表中
    ，車號020登記是14.5米，車單上卻是16米；另車號KN777登
    記是16米，車單記載卻是17米，不足的土方也未補運進場，
    多次催促未果，始寄發存證信函要求處理，被告才認同並簽
    名。
  5.興國公司會計葉子瑄也承認以多報少，製作假帳是公司老闆
    許萬益所指示，被告是興國公司之代表，支票開票者是興國
    公司。
  6.第一次買賣單價是每立方米75元（沒有土方交換），第二次
    買賣單價是每立方米50元（市價90元），茲因當時被告強烈
    要求回扣，無奈之下只能低價出售。最後一次買賣單價是每
    立方米210元（98年度他字第200號，有照片可作參考，也是
    做假帳）。
  7.綜上，興國公司和被告使用不當手段，一而再再而三未依約
    補足土方，致使原告遭受重大損害。
(三)原告未曾與金壽砂石股份有限公司做任何交易，且證人王蘭
    恩亦未曾作證證明收取被告任何財物；如有收受此筆款項，
    何以未當場由王蘭恩立下字據；尤有甚者，該筆款項係259,
    213元，何可能領取265,000元，更遑論依達成協議的是207,
    050元，又何可能領取265,000元，其如此併湊，殊不符常情
    。尤有進者，被告本人亦非陳述當年給付金錢，足推翻所提
    之95年3月3日中國農民銀行之取款條係為給付原告款項自明
    ，況且該取款條更非被告名義。
(四)並聲明：被告應給付原告1,242,300 元，及自起訴狀繕本送
    達翌日起至清償日止，按年息5%計算之利息。
二、被告之抗辯：
(一)本件被告李昆錦無原告所主張基於不法欺瞞之方法，致原告
    受有損害，業經臺灣高等法院花蓮分院檢察署99年度上聲議
    字第53號處分書證書在案，被告就本件自無任何不當得利可
    言。再者，兩造訂有契約，依約履行契約義務，一方縱因此
    獲得相關利益，亦係依兩造合約為法律上原告所獲得之利益
    ，故原告向被告主張不當得利，與法自有未合。
(二)被告簽立多載8,282 立方米砂石之書面，是超出契約所多載
    的砂石，已於林森路與中山路口之農民銀行（現為合作金庫
    合併）提領現金20萬元當場交給原告。
(三)有關原告所指稱被告積欠原告3 萬立方米土方部分，依系爭
    契約第1條規定，原告應給付被告砂石土方3萬米，每米單價
    47元，共計141萬元，並註明回填3萬立方土，車進車出。本
    件原告因其與其他債權人發生債務糾紛，致無法依系爭契約
    第1 條約定給付被告砂石土方3 萬米，反而要求被告應給付
    回填之3 萬立方土。原告未能依債之本旨提出給付，被告自
    無從為回填3萬立方土對待給付之可能。
(四)有關本件原告所指被告超載砂石8,282 立方米部分，被告向
    原告載運所購買之砂石土方前，雙方均會同在場丈量每輛特
    定車牌號碼之運送卡車車斗容積，丈量過後之特定車牌卡車
    車斗係固定不得更換，並輸入電腦加以管制，原告之子每日
    均與被告會計葉子瑄，結算被告購買砂石預付之款項是否足
    夠及核對每日砂石車所載運之數量，以避免被告預付之款項
    不足支付，及確定載運砂石數量之正確，此業經證人陳正忠
    、呂金晃、王蘭恩於刑事偵查程序中到庭證述甚明，被告並
    無不法意圖，此觀臺灣高等法院花蓮分院檢察署99年度上聲
    議字第53號處分書自明。原告僅提出未能證明被告確有超載
    砂石而未給付款項之文件，其聲明顯無理由。
(五)證人葉子瑄、王蘭恩於本案言詞辯論期日到庭所為證述，與
    一般常情有違，不足採信，蓋：
  1.證人葉子瑄供述被告與許萬益曾指示伊將每台車的車斗米數
    減少1、2米，車斗的長寬高是工廠裡面的工人計算的等語，
    惟葉子瑄上開供述，與證人王蘭恩於本院證述：「我會實際
    去量，我量車斗的長、寬、高算出，有一部分是被告幫忙送
    去客戶那邊…我量車斗的時候，該車子的司機也在現場。」
    及證人陳正忠於臺灣花蓮地方法院檢察署98年度他字第341
    號詐欺案98年12月15日偵查中證述：「我們是依照車號會同
    廖水明的兒子量車斗的長寬高，計算出幾立方米，之後只要
    登記有案的車子，就照之前兩方量出來的立方米出單。」等
    語不符。甚且，原告於上開偵查案件99 年1月12日偵查中亦
    自承：「車斗當時在量的時候，對方有會同我們一起去量，
    大家都同意量出來的米數。」，亦與王蘭恩、葉子瑄所述有
    所出入，可證葉子瑄所為不利於被告之證述，顯非真實，證
    人王蘭恩所為證詞亦有偏袒原告之嫌，而非可採。
  2.再依一般砂石車司機計算其載運報酬費用之常情而言，本件
    兩造間砂石買賣過程中，前往原告堆置砂石處載運砂石之司
    機並非被告之員工或受僱人，渠等之載運報酬均以每車每日
    實際載運之砂石數量作為計價之基礎，於此情形之下，一般
    砂石車司機如何會同意將其實際載運之砂石數量短報而減少
    自己得請求之報酬？由此足證原告一再指稱被告以多報少而
    侵害其權利云云，顯不合於常情。
  3.況依證人王蘭恩於上開偵查案件99年1 月12日偵查中所證述
    ：「比如說615 車號他們的車子進來之前就先把車斗量好是
    18立方米，以後這台車進出就直接看車號就知道他載了18立
    方米的量，現場一般是他兒子在管理，也有其他員工，來來
    去去不一定…據我所知這三聯單，是廖先生拿整本五十張給
    司機，他們每次來載料出場，都要拿一張給現場管理員…他
    兒子每天收到的單子都會拿給我，我會先做統計，再交給他
    兒子，他再去和對方的葉子瑄對帳，如果有出入，我會再和
    葉小姐在電話裡做確認。」，及原告於98年12月15日偵查中
    自承：「（問：車子進去載砂石的時候，是否有管制？）有
    ，是我兒子在管制。(問：你兒子是否會對車號？）會。（
    問：每輛車子的車號和車斗是否都是固定的？）是。」等語
    ，可知原告現場之砂石載運均由原告兒子親自負責管理，且
    雙方之人員每日或定期均會就載運數量及帳目加以核對，如
    何發生原告所稱被告以多報少之情事？原告所稱，殊難想像
    。
(六)再者，關於原告原證二所附之存證信函及會帳單據部分，原
    告所舉之存證信函似無郵政機關之寄發郵戳，是否曾寄發予
    被告，尚待確認；至於被告與原告之會計人員王蘭恩共同簽
    認之95年3月3日會帳單所示，被告就砂石、土方及怪手代工
    尚積欠259,213 元，業經證人王蘭恩於本院證稱：「（問：
    被告在第13頁的單據上面簽名的意思為何？）表示認同。他
    要求我折半計算價錢，所以砂石的部分才除以2 ，而乘上50
    表示單價，以上為砂石部分的價額。土方數字部分是被告欠
    原告應回填的數量，25是單價，乘出來後就是要補我們的金
    額。怪手代工就是只要把上面的砂石及土方，乘上9 是指一
    立方的工錢，乘出來的就是整個工作的金額。扣除10萬元是
    被告先支付給原告的錢。259213  就是結算後的被告應該要
    付給原告的錢。」等語明確；關於此筆259,231 元款項究否
    單指本件契約抑或包含其他契約，證人王蘭恩亦明確證述：
    「（問：94、95年間，原被告之間的買賣契約有幾份？）有
    好幾份，例如簽一份2 萬立方，做了差不多後再繼續簽，如
    果第一個合約還有欠，我就會跟被告提醒，被告說就先欠著
    ，所以每份後來訂的合約都會記載前次還欠多少。（問：剛
    才你所說的第13頁的土方及砂石，跟卷第10頁的合約是否同
    一件事？）其數量應該不只涵蓋在這第10頁合約而已。（問
    ：上開問題就是說第13頁所算出的數字，是被告所累積欠的
    ，還是第10  頁合約一件所欠的？為何單價不同？）應該有
    包含第10頁合約及更之前所欠的。」等語，該次會帳之結果
    所涵蓋範圍非僅本件94年12月8 日契約所涉之砂石數量，原
    告依此份契約為據主張被告超載8,282 立方米之砂石，顯然
    有失依據；況此情至多僅涉被告載運砂石之數量超出契約所
    約定或所預付款項之額度範圍，尚難逕認被告涉有以多報少
    之不法行為。
(七)承上所述，被告於95年3月3日與原告會計人員王蘭恩對帳後
    ，即向金壽砂石股份有限公司請款，並於當日自該公司設於
    中國農民銀行帳戶內提領265,000 元，並依上開會帳結果一
    次將259,213 元給付予原告收受無誤，僅因雙方砂石生意往
    來多年，信任被告並未要求任何收據或書面字據，詎料原告
    竟當庭否認曾收受此筆款項，原告此舉實有違誠信，惟被告
    確已給付系爭款項予原告，則兩造間已無任何關於8,282 立
    方米之砂石款項積欠，原告據此請求給付砂石價值之不當得
    利，殊嫌無據。
(八)原告請求被告給付1,242,300 元不當得利，其計算基礎無非
    係以本件起訴時之砂石售價每立方米150 元為憑，惟就原告
    所稱砂石市價每立方米150 元部分，並未見原告舉出任何具
    體證據以實其說，則被告究否受有利益、其利益若干、及原
    告因此受損若干損害等事項，均屬未定，就此仍應由原告負
    舉證之責；況且就被告超載8,282 立方米砂石部分，被告與
    原告會計王蘭恩業於95年3月3日達成協議以207,050 元為計
    ，當以此為該部分砂石之價額計算，豈容原告事後以王蘭恩
    未經其授權或同意而對其本人不生效力云云資為抗辯，被告
    既已給付清償該筆價款，則兩造間已無任何砂石積欠情事。
(九)並聲明：原告之訴駁回；如受不利判決，願供擔保請准免於
    假執行。
三、本院之判斷：
(一)原告主張兩造於94年12月8 日簽訂合約書，約定由原告出售
    砂石3 萬立方米予被告，價金141 萬元，被告於合約期間用
    以多報少之手法，超出合約範圍而自原告處多運走8,282 立
    方米之砂石，未支付價款。被告則初為否認有超額載走砂石
    8,282立方米之情事，後表示上開8,282立方米砂石之貨款業
    已於95年3月3日以現金支付。從而本件爭點厥為：被告有無
    用以多報少之手法超額載走砂石8,282 立方米？若有則上開
    砂石之價款是否已支付？若未支付其金額為何？經查：
  1.兩造間買賣砂石之數量係依載運車輛之車斗長、寬、高算出
    容積再按車次累加來計算，乃不爭之事實。據證人即被告前
    員工葉子瑄證述：「王蘭恩找我，跟我說車子的實際的車斗
    米數跟報表不符」、「老闆說如果是比較大型的車例如18米
    的話就少個1、2米」等語，即表示其提供對帳之報表有以多
    報少之情形，而經原告前職員王蘭恩發現，要求更正，與證
    人王蘭恩之證述相符，堪信真實。再由王蘭恩以更正前後之
    數據計算出被告較原報表多載走之數量為8,282 立方米，以
    手寫單據要求被告追認，被告亦於95年3月3日簽名於上開單
    據，故而即證明被告確實有用以多報少之手法超額載走砂石
    8,282 立方米之事實。
  2.被告辯稱於95年3 月3 日與原告會計人員王蘭恩對帳後，即
    向金壽砂石股份有限公司請款，並於當日自該公司設於中國
    農民銀行帳戶內提領265,000 元，並依上開會帳結果一次將
    259,213 元給付予原告收受云云，但經原告否認。被告固提
    出95年3 月3 日金壽砂石股份有限公司自中國農民銀行取款
    之憑條為證，惟上開憑條既為存款人向銀行取款所用，應在
    銀行保管之中，且應有經辦人及審核人之印章及收件日期、
    傳票編號圖戳或電腦列印交易序號之記錄等於其上，然被告
    提出之取款憑條，僅有存款人一方之簽章，無銀行經辦之登
    載，是否為真正，即有疑問。況且被告自始否認有超額載走
    8,282 立方米砂石之行為，一開始亦未表示有付款之情事，
    而最後才於言詞辯論終結後提出上開可疑之取款憑條，金額
    、交易對象均與本件內容不符，亦無從證明原告有收受上開
    金額，依全辯論意旨之綜合判斷，被告上述辯詞實難令人採
    信。
  3.兩造約定以砂石換土方，每立方米之差價為47元。被告以多
    報少而多載走8,282 立方米之砂石未付錢，其價額為何，原
    告固主張應按起訴時之市價即每平方米150 元計算，但未能
    提出證明之根據，且為被告所否認，自難採認。因為兩造均
    主張系爭8,282 立方米之砂石乃在合約交易數量以外，因此
    即不能以合約成立當初約定之價額來計算，茲由兩造於95年
    3 月3 日會算時，砂石及土方之差額以每立方米50元計算、
    土方之單價以每立方米25元計算，則足認砂石之價額為每平
    方米75元。故系爭8,282 立方米砂石之價額應為621,150 元
    ，亦堪認定。至於訴外人王蘭恩雖於95年3月3日協商時表示
    願就砂石價額折讓，然其上開意思未經原告授權，自無拘束
    原告之效力，故不影響原告上開請求之金額。
(二)原告主張被告以欺罔之手法企圖多載一些砂石而少付一些價
    金，其行為具有故意損害原告財產權之不法性，且具相當因
    果關係，應成立民法第184條第1項前段之侵權行為，堪予認
    定。原告復一併主張被告無法律上原因而受有利益，致原告
    受有損害，應構成不當得利，固非無據，但二者既屬競合關
    係，均僅成立一請求權法律關係，附此敘明。
四、綜上所述，原告依侵權行為損害賠償請求權之法律關係，請
    求被告給付原告621,150 元及自起訴狀繕本送達翌日起至清
    償日止，按年息5%計算之法定遲延利息，為有理由，應予准
    許，逾此部分之請求為無理由，應予駁回。原告陳明願供擔
    保，請准宣告假執行，就原告勝訴部分，核無不合，爰酌定
    相當擔保金額予以准許。至於原告敗訴部分，其假執行之聲
    請已無依據，應併予駁回。另被告亦陳明願供擔保聲請宣告
    免為假執行，經核於法尚無不合，爰亦酌定相當擔保金額准
    許之。
五、本件事證已臻明確，兩造其餘攻擊防禦方法與舉證，均無礙
    勝負判斷，爰不一一論列，附此敘明。
據上論結，原告之訴為一部有理由、一部無理由，依民事訴訟法
第79條，判決如主文。
中    華    民    國    99    年    12    月    23    日
                        臺灣花蓮地方法院民事庭
                                法  官  沈培錚
以上正本係照原本作成
如不服本判決，應於送達後20日內，向本院提出上訴狀並表明上
訴理由，如於本判決宣示後送達前提起上訴者，應於判決送達後
20日內補提上訴理由書(須附繕本)。
如委任律師提起上訴者，應一併繳納上訴審裁判費。
中    華    民    國    99    年    12    月    27    日
                                書記官  胡旭玫

司法院資訊處製作；財團法人民間司法改革基金會備份。
